臺灣高等法院花蓮分院刑事判決　　　　　　　　　　　九十年度上訴字第二九五號
　　上訴人即被告　戊○○
右上訴人即被告等因妨害自由等案件，不服臺灣花蓮地方法院八十九年度訴字第三０
五號中華民國九十年九月二十五日第一審判決（起訴案號：臺灣花蓮地方法院檢察署
八十九年度偵字第二五九九號），提起上訴，本院判決如左：
    主  文
原判決撤銷。
戊○○傷害人之身體，累犯，處拘役參拾日，如易科罰金以參佰元折算壹日。
甲○○無罪。
    事  實
一、戊○○前曾於民國（下同）八十七年間因竊盜案件，經台灣高等法院台南分院於
    八十八年三月二十五日，以八十八年度上易字第三四八號判處有期徒刑九月確定
    ，甫於八十九年八月二十六日執行完畢。因丁○○前曾積欠劉公田（老榮民，已
    移居大陸）債務（新台幣一百零五萬元）未清償，嗣後劉公田乃將其對於丁○○
    之上開債權轉讓與戊○○（起訴書誤載為戊○○受劉公田之託，向丁○○討債，
    容於理由中說明），因戊○○曾向丁○○催討債務，丁○○未依限清償。戊○○
    乃與甲○○於八十九年八月三十日十六時許，相偕前往台中縣和平鄉○○村○○
    路三十六號丁○○住處，欲找尋丁○○索討上開債款，因丁○○聽聞戊○○前來
    討債，乃躲藏於該住處一樓桌子底下。後為戊○○發現，戊○○即基於傷害之犯
    意，以腳踢丁○○，致其受有右眼瞼裂傷、兩肩瘀血等傷害。
二、案經丁○○訴由花蓮縣警察局花蓮分局，報請台灣花蓮地方法院檢察署檢察官偵
    查起訴。
    理  由
一、本院經查：
  (一)公訴人於起訴書係記載被告戊○○受劉公田之託，向丁○○討債等語，實則容有
    誤會。按債權之讓與，非經讓與人或受讓人通知債務人，對於債務人不生效力；
    但法律另有規定者，不在此限，民法第二百九十七條第一項定有明文。且債權之
    讓與，依民法第二百九十七條第一項之規定，非經讓與人或受讓人通知債務人，
    對於債務人固不生效力；惟法律設此規定之本旨，無非使債務人知有債權讓與之
    事實；受讓人對於債務人主張受讓事實，行使債權時，既足使債務人知有債權讓
    與之事實，即應認為兼有通知之效力，亦經最高法院四十一年度台上字第一七四
    號判決著有明文。本件告訴人丁○○於原審自承：「（問：你既然是向劉公田借
    錢，為何要匯到戊○○指定的帳戶？）答：因為我本來向劉公田借錢，陸陸續續
    還一點，總共還欠劉公田一○五萬元，後來是戊○○和劉公田一起到我在梨山所
    開的國誠旅社，說劉公田把債權讓與給戊○○；所以我才開那三張本票給戊○○
    ，我所開給劉公田的本票也有向劉公田拿回來。後來我在八十八年七月二十一日
    還利息壹萬五千元，匯入戊○○指定的帳戶，除了這一萬五千元還有付他五萬五
    千元，後來就沒有再付了」等語（見原審卷九十年八月十五日訊問筆錄）。本件
    告訴人丁○○既自承其原先尚欠劉公田一０五萬元，事後債權人劉公田與受讓人
    戊○○一同前往告訴人梨山住處，將此債權讓與之事實通知告訴人；稽諸上揭所
    述，此債權讓與之法律關係，即對債務人（即告訴人）發生效力。故告訴人乃從
    劉公田處取回其前所開立給劉公田之本票，再另外開立三張本票交予戊○○作為
    債權之憑證（發票日期均為八十七年七月二十日，發票人均為丁○○，到期日分
    別為八十八年七月十五日、八十八年八月三十日、八十八年十月十五日，票面金
    額分別為：十五萬元、四十萬元、五十萬元，並均指名為戊○○）。且告訴人亦
    已多次向戊○○給付所欠金額之本息，自應認本件戊○○係本於債權受讓人之地
    位逕向告訴人討債，並非如起訴書所記載受劉公田之託，向丁○○討債等語，合
    先敘明。
  (二)訊之上訴人即被告（以下簡稱被告）戊○○矢口否認涉犯上述犯行，並辯稱：因
    為丁○○欠這筆錢已經一年多了，當天伊到梨山賴家時，賴某先躲藏在桌子底下
    ，找了好久才找到他；伊當時的態度當然不會很好，伊看到賴某就叫他出來，他
    可能是自己撞倒桌角才受傷的云云。惟查右揭事實，業據被害人丁○○指訴甚詳
    ，核與證人丙○○在本院證述：戊○○告訴我說丁○○很會躲，他是用皮鞋踢丁○○，因為丁○○躲在一個角落，很會藏所以才用腳踢等語之情節相符；並有丁○○受傷情形之診斷書在卷足憑。復斟酌被告戊○○經本院囑託法務部調查局測
    謊結果，其稱案發時其未毆打丁○○，測試呈情緒波動之反應，研判有說謊，亦
    有該局測謊報告書附卷可佐。足認被告前開所辯應屬卸責之詞，委無可採；本件
    被告戊○○此部分傷害犯行，事證明確，洵堪認定。
二、公訴意旨另以：戊○○與甲○○共同基於剝奪他人行動自由之犯意聯絡，於八十
    九年八月三十日十六時許，相偕前往台中縣和平鄉○○村○○路三十六號丁○○
    住處，向丁○○討債。戊○○除基於傷害之犯意毆踢丁○○，致其受有右眼瞼裂
    傷、兩肩瘀血等傷害外。戊○○並向丁○○嚇稱：跟我們回花蓮把你花蓮的房子
    設定給我，不然事情沒這麼好處理等語後；並強押丁○○、乙○○（丁○○之妻
    ）駕駛ＮＦ－五八０九號自用小客車返回花蓮之非法方法，剝奪賴、徐二人之行
    動自由。途中甲○○亦出言對丁○○、乙○○嚇稱：不可玩花樣，要不然要給你
    好看，一次就讓你入冰庫（停屍間）等語。幸因乙○○及時通知其女兒賴幸吟報
    警，嗣於八十九年八月三十一日凌晨二時許，在花蓮市○○路九號前，當場查獲
    。因認戊○○、甲○○此部分，均涉有刑法第三百零二條第一項之妨害自由罪嫌
    云云。訊之上訴人即被告（以下簡稱被告）戊○○、甲○○均矢口否認有此部分
    犯行，被告戊○○辯稱：伊並沒有妨害自由，丁○○自己答應要把花蓮的房子設
    定給伊，那時候已經是晚上八點多的事了，因伊身上只剩三千餘元，如果隔日辦
    理勢必要在梨山過夜，因伊身上所帶錢不夠，才要求賴某連夜趕回花蓮，這完全
    是賴某自己同意的等語；被告甲○○則辯稱：伊雖然有和戊○○一起到梨山找丁○○要債，但並沒妨害自由，回花蓮設定抵押也是賴某同意的，伊也沒有在車上
    恐嚇賴某等語。經查：
  (一)公訴人認被告二人涉有此部分妨害自由罪嫌，無非以被害人丁○○、乙○○二人
    之指訴為唯一論據。惟按告訴人之指訴，係以使被告判罪處刑為目的，故多作
    不利於被告之陳述，自不得以其指訴為被告犯罪之唯一證據；故以告訴人之指
    訴，為證據方法，必其指訴，無有瑕疵，且查與事實相符，始得資為判決之基
    礎（最高法院七十九年度台上字第三九二三號、八十四年度台上字第五三六八
    號判決參照）。
  (二)被害人丁○○雖於警訊首稱：其遭被告二人暴力討債，在被毆打後遭強押回花蓮
    辦理房屋設定云云；惟其所述詳細被害情節為：我因怕他們所以躲在我住家一樓
    桌下，後來被戊○○及甲○○找到，戊○○就用腳踢我，踢我兩下造成我右眼上
    方擦傷，我爬出桌下，戊○○就跟我說「跟我回花蓮把房子設定給我，不然事情
    沒有這麼好處理」，所以我心生畏懼怕再遭他們毆打而跟他們回花蓮；戊○○叫
    我駕駛我的自用小客車載他們回花蓮，戊○○坐我右側，而甲○○及我太太坐後
    面，途中甲○○恐嚇我「不要玩花樣，不然要給我好看，一次就讓我入冰庫（停
    屍間）」等語。又被害人乙○○警訊所稱被害情節，亦與丁○○相同（均詳被害
    人警訊筆錄）。依被害人等所述，其等係在丁○○遭毆打後，即遭被告脅迫強押
    回花蓮。惟證人即查獲本案之員警湯文斌在原審則證稱：當天晚上約七、八點，
    我們就接到被害人的女兒報案，說他父親被人家要回來花蓮拿錢，而且也說他爸
    爸被打，還說要從合歡山回花蓮，我們查明報案真實性確定後，就派警力在被害
    人重慶路處埋伏，一直到隔日凌晨二、三點他們車子才到（詳原審卷第一二三頁
    ）等語。酌之被害人丁○○係於八十九年八月三十日十六時許，遭被告戊○○毆
    打，已如前述；而其等則至翌日凌晨二、三時，始駕車由梨山至花蓮，其間歷經
    十個小時（由梨山至花蓮正常行車時間頂多三小時餘）。是依本件事實發生之時
    間觀之，被害人指訴之過程時間顯有矛盾，已值存疑。
  (三)再經本院詳加訊問被害人丁○○，其稱案發時有通知友人丙○○到場，丙○○亦
    有聽到被告恐嚇之言語（詳本院九十年十二月六日訊問筆錄）。惟證人丙○○在
    本院結證稱：當天下午丁○○他太太打電話給我，說丁○○被打要我去看，我就
    到南壽宮，那時候他已經被打完了，當時他們四人都在廟附近，我叫他們到廟裡
    面坐，我問戊○○、甲○○為什麼要打丁○○，他們說丁○○欠錢不還；後來在
    廟裡談借錢之過程，大概談了半小時，我因很忙所以要先離開，我有告訴戊○○
    他們不可以再打人，如果再打人我去報警；˙˙˙˙在談的過程中有提及拿花蓮
    不動產設定的事，好像戊○○他們先提起，但是沒有談出結果，我就先離開，他
    們四人沒有表示要離開；˙˙˙˙我看不出來丁○○夫婦有被戊○○、甲○○限
    制自由，交談中看起來還算正常（詳本院九十一年五月六日訊問筆錄）等語。非
    但無法證明被害人丁○○所述情形，甚且依該證人所述，被害人等並無被限制自
    由情事；況被害人既可通知友人丙○○前來，如遭妨害自由當亦可報警解圍始是
    。再審酌被害人乙○○在本院所稱：被告問我先生說不動產是誰的名字，我先生
    說是我的名字，被告要我一起回去辦登記，而我身分證放在福壽山農場，所以就
    先到福壽山農場拿身分證，利用這個時間打電話告訴我女兒；我打電話是告訴我
    女兒，說被告找到妳父親要他將房子抵押，被告要用此去借高利貸，大概幾點鐘
    會回花蓮，叫她不要鎖門；我女兒有問她父親被打情形，她是認為不安全所以去
    報警（詳本院九十一年十月十五日訊問筆錄）等語。益見被害人乙○○當時行動
    自由，及其打電話予其女兒僅叫其不要鎖門，完全無被限制自由情形可言。
  (四)另被害人丁○○及乙○○雖均陳稱：乙○○是在出發前打電話（電話號碼000
    0000000）給伊女兒（電話號碼0000000000），途中有好幾通
    電話都是伊女兒打給乙○○，乙○○沒有主動打電話（詳本院九十年十二月六日
    訊問筆錄，及原審卷第九十五頁）云云。惟原審向中華電信股份有限公司臺灣北
    區電信分公司花蓮營業處函調乙○○之0000000000號行動電話通聯紀
    錄，顯示該行動電話自八十九年八月三十日十六時三十七分起，陸續於同日十七
    時二十一分、四十一分、十八時十三分、十八時二十五分、二十二時四十八分，
    打至其女兒0000000000行動電話，共計六通；有上開營業處復函之通
    聯紀錄在卷足稽（詳原審卷第四十六頁），足認被害人丁○○、乙○○所述顯與
    事實不符。由上通聯紀錄，更足顯示被害人等在由梨山返回花蓮途中，行動自由
    並未受限制，而得隨意撥打行動電話。是被告甲○○自無在途中恐嚇其等「不要
    玩花樣，不然要給我好看，一次就讓我入冰庫（停屍間）」等語之可能或必要，
    而難認被害人等之指訴屬實。
  (五)雖被告戊○○坦承其有對被害人丁○○說「跟我回花蓮把房子設定給我，不然事
    情沒有這麼好處理」一詞，惟依其為債權人身分為上開言詞，亦難認有何恐嚇情
    事。另證人即被害人之女賴幸吟、賴安怡所述雖不利於被告，惟其等並非親自見
    聞被告行為之人；且其等所述與告知其等訊息之被害人乙○○在本院陳述情節不
    符（詳本院九十一年十月十五日訊問筆錄），亦難採為被告不利之證據。
  (六)綜上所述，被害人丁○○及乙○○此部分之指訴，顯有瑕疵，復查與事實不符，
    自不得以其等指訴為被告犯罪之證據。況本案此部分除告訴人前揭指訴外，並無
    其他證據可為佐證。此外，本院復查無其他確切之證據足認被告等涉有本件此部
    分公訴人所指之妨害自由犯行，自不能證明被告等此部分犯罪。原審此部分採信
    被害人之指訴，據以論處被告二人妨害自由罪刑，自有未合。
三、核被告戊○○事實欄第一項所為，係犯刑法第二百七十七條第一項之傷害罪。又
    被告戊○○前曾於八十七年間因竊盜案件經台灣高等法院台南分院於八十八年三
    月二十五日以八十八年度上易字第三四八號判處有期徒刑九月確定，於八十九年
    八月二十六日執行完畢，此有台灣花蓮地方法院檢察署刑案資料查註紀錄表一紙
    附卷可稽；其於五年以內再犯本件有期徒刑以上之罪，為累犯，應依刑法第四十
    七條規定加重其刑。原審對被告戊○○、甲○○論罪科刑，固非無見；惟被告二
    人並無妨害自由犯行，已如前述，原判決自無可維持。被告二人上訴否認犯罪，
    被告甲○○部分為有理由，被告戊○○妨害自由部分亦有理由，自應由本院將原
    判決撤銷改判，並諭知被告甲○○無罪。另被告戊○○傷害罪部分，爰審酌被告
    戊○○雖受讓劉公田對於丁○○之債權，經催討無著，竟暴力相向；及其所用手
    段、所造成之危害、及犯罪後之態度等一切情狀，量處如主文第二項所示之刑，
    並諭知易科罰金之折算標準。至被告戊○○妨害自由部分，檢察官係與前開論處
    之傷害罪部分，以裁判上一罪之牽連犯關係提起公訴，故不另為無罪之諭知，併
    此敘明。
據上論斷，應依刑事訴訟法第三百六十九條第一項前段、第三百六十四條、第二百九
十九條第一項前段、第三百零一條第一項前段，刑法第二百七十七條第一項、第四十
七條，罰金罰鍰提高標準條例第一條前段、第二條，判決如主文。
本案經檢察官翟光軍到庭執行職務。
中      華      民      國    九十一    年     十一     月     十四     日
                                    審判長法官  吳  鴻  章
                                          法官  張  健  河
                                          法官  林  德  盛
右正本證明與原本無異。
檢察官如不服本判決，應於送達後十日內，向本院提出上訴狀。其未敘述理由者，並
應於提出上訴狀後十日內向本院補提理由狀 (須附繕本)。
                                        書記官  劉  夢  蕾
中      華      民      國    九十一    年     十一     月     十四     日
附錄本案論罪科刑法條全文
刑法第二百七十七條：
傷害人之身體或健康者，處三年以下有期徒刑、拘役或一千元以下罰金。
犯前項之罪因而致人於死者，處無期徒刑或七年以上有期徒刑；致重傷者，處三年以
上十年以下有期徒刑。
